---
title: "Day2_03 TidyingData Notebook"
output: html_notebook
---

# 1. มโนทัศน์พื้นฐาน

## กิจกรรม : Messydata

1.  ดาวน์โหลดไฟล์ข้อมูล messydata.xlsx
2.  นำไฟล์ข้อมูล messydata.xlsx เข้าโปรแกรม R

```{r eval=F}
dat <- read_excel("messydata.xlsx", na="-")
```

3.  ลองสำรวจข้อมูลข้างต้นแล้วตอบคำถาม

วัตถุประสงค์ของการวิจัยคือ เพื่อเปรียบเทียบทักษะการแก้ปัญหาของนักเรียน ภายหลังจากได้รับการจัดการเรียนรู้ด้วย วิธีการสอนแบบบรรยาย (Lecture) กับ วิธีการสอนแบบใช้ปัญหาเป็นฐาน (PBL)

**ท่านคิดว่า ข้อมูล messydata.xlsx มีความพร้อมที่จะนำไปวิเคราะห์เพื่อตอบวัตถุประสงค์ดังกล่าวหรือไม่?**

## กิจกรรม : การเปลี่ยนชื่อคอลัมน์

นอกจากการเปลี่ยนชื่อคอลัมน์ผ่านอาร์กิวเมนท์ `col_names` แล้ว ผู้วิเคราะห์ยังสามารถเลือกเปลี่ยนชื่อคอลัมน์เป็นรายตัวได้ โดยใช้ฟังก์ชัน `names()` ดังนี้

```{r}
names(dat)
names(dat)[1]<-"id"
names(dat)
```

```{r}
head(dat)
```

## ภาพรวมของการเตรียมข้อมูล

-   Tidying Data

-   Manipulating Data

-   Missing Values Analysis and Imputation

-   Outlier Detection and Handling

-   Data Reduction

-   Feature Selection

-   ...

## การเตรียมข้อมูลภายใต้กระบวนการวิเคราะห์ข้อมูล

ดูใน ppt

## ตัวอย่าง : โมเดลทำนายการได้ขึ้นเงินเดือนของพนักงาน

ดูใน ppt

# 2. เครื่องมือสำรวจชุดข้อมูลเบื้องต้น

## ฟังก์ชันพื้นฐานใน R สำหรับสำรวจข้อมูล

-   `str()` - ใช้สำรวจโครงสร้างโดยรวมของชุดข้อมูล

-   `head()` และ `tail()` - ใช้เรียกดูตารางข้อมูลส่วนหัว และส่วนท้าย

-   `names()` - ใช้เรียกดูชื่อคอลัมน์ในชุดข้อมูล และยังสามารถใช้เปลี่ยนชื่อคอลัมน์ได้ด้วย

-   `summary()` - เรียกดูค่าสถิติเบื้องต้นของตัวแปรแต่ละตัวภายในชุดข้อมูล

## กิจกรรม : การสำรวจชุดข้อมูล

จากชุดข้อมูล messydata.xlsx ขอให้ผู้เรียน

-   ทดลองใช้ฟังก์ชันพื้นฐานข้างต้น สำรวจชุดข้อมูลผลลัพธ์ที่ได้เป็นอย่างไร

-   ชุดข้อมูลที่นำเข้าจาก messydata.xlsx มีคุณสมบัติ tidy data หรือไม่ อย่างไร

-   ผู้เรียนคิดว่า tidy data ของชุดข้อมูล messydata.xlsx ควรมีหน้าตาเป็นอย่างไร

โปรด upload รูป tidy data ของท่านที่นี่ ---\> [upload เลย](https://padlet.com/choat_cu/my-tidy-data-lhxzt12qbhra11yf)


# 3. Tidying Data

## Tidying Data

-   Reshaping data

-   Splitting and Combining column

## Tidyr package

```{r eval=F}
#installl.packages("tidyr")
library(tidyr)
```

# `-` Reshaping data

## Long and Wide Format data

-   ชุดข้อมูล messydata.xlsx เป็นแบบ long หรือ wide format ?

```{r}
head(dat)
```

## Reshaping data: wide ---\> long format


```{r eval=F}
gather(data, ..., key, value)
```

-   `data` ชุดข้อมูลประเภท wide format

-   `…` คอลัมน์ทั้งหมดใน `dat` ต้องการยุบมาไว้ภายใต้คอลัมน์ใหม่

-   `key` ชื่อคอลัมน์ใหม่สำหรับเก็บ header หรือชื่อคอลัมน์ที่อยู่ใน `…`

-   `value` ชื่อคอลัมน์ใหม่สำหรับเก็บข้อมูลที่อยู่ภายใต้ `…`

## Reshaping data: wide ---\> long format using `gather()`

```{r}
# messy data
head(dat)
```

## Reshaping data: wide ---\> long format using `gather()`

```{r}
long_dat <- gather(dat, 
                   Lecture.pre, 
                   PBL.pre, 
                   Lecture.post, 
                   PBL.post,
       key = "method_time",
       value = "score")
```

## Reshaping data: wide ---\> long format using `gather()`

```{r}
head(long_dat)
```

-   ข้อมูลข้างต้นเรียกว่า Tidy Data ได้แล้วหรือไม่ ? เพราะเหตุใด ?

## Reshaping data: long ---\> wide format using `spread()`


```{r eval=F}
spread(data, key, value)
```

-   `data` คือ dataframe ที่ต้องการแปลงจาก long เป็น wide format

-   `key` คือ คอลัมน์ใน `data` ที่ต้องการ expand ไปอยู่บน header ของตาราง

-   `value` คือ คอลัมน์ใน `data` ที่ต้องการย้ายไปอยู่ภายใต้ header ใหม่

## Reshaping data: long ---\> wide format using `spread()`

```{r}
wide_dat <- spread(long_dat, 
       key ="method_time",
       value = "score")
```

## Reshaping data: long ---\> wide format using `spread()`

```{r}
head(wide_dat)
```

# `- Separate()`/`Unite()`

## Separate Column using `separate()`

ชุดข้อมูล `long_dat` ยังไม่ใช่ tidy data ปัญหาหนึ่งที่พบคือคอลัมน์ `method_time` มีข้อมูลทั้งของวิธีการสอน และเวลาที่วัดค่าสังเกต รวมกันอยู่

```{r eval=F}
separate(data, col, into, sep)
```

-   `data` คือชุดข้อมูลที่ต้องการแยกคอลัมน์

-   `col` คือคอลัมน์ที่ต้องการแยกข้อมูลออกจากกัน

-   `into` ชื่อคอลัมน์ใหม่สำหรับเก็บข้อมูลที่แยกออกจากกัน

-   `sep` คือตัวคั่นหรือเงื่อนไขที่ใช้สำหรับแยกข้อมูลใน `col`

## Separate Column using `separate()`

ทดลองแยกคอลัมน์ `method.time` ในชุดข้อมูล `long_dat`

```{r}
separated_dat <- separate(long_dat,
                          col = "method_time",
                          into = c("method","time"),
                          sep="[.]")
```

## Separate Column using `separate()`

```{r}
head(separated_dat)
```

-   ชุดข้อมูล `separated_dat` เป็น tidy data แล้วหรือไม่ ? เพราะเหตุใด?

## Combing Column using `unite()`

นอกจากแยกคอลัมน์แล้วยังสามารถยุบรวมคอลัมน์เข้าด้วยกันได้ด้วย

```{r eval=F}
unite(data, ..., col, sep)
```

-   `data` คือชุดข้อมูลที่ต้องการยุบรวมคอลัมน์เข้าด้วยกัน

-   `...` คือคอลัมน์ใน `dat` ที่ต้องการยุบรวมคอลัมน์เข้าด้วยกัน

-   `col` คือชื่อคอลัมน์ใหม่ภายหลังยุบรวมคอลัมน์

-   `sep` คือตัวคั่นระหว่างข้อมูลใหม่ที่ยุบรวมกัน

## Combing Column using `unite()`

```{r}
combine_dat <- unite(separated_dat, 
      method, time,
      col = "method.time",
      sep = "-")
```

## Combing Column using `unite()`

```{r}
head(combine_dat)
```

# 4. My First Tidy Data

## กิจกรรม : My First Tidy data

ขอให้ผู้เรียนดำเนินการจัดระเบียบชุดข้อมูล `separated_dat` ให้เป็น Tidy data

```{r echo=F}
dat%>%gather(Lecture.pre:PBL.post,
               key = "method.time",
               value = "score") %>%
  separate(col="method.time", into=c("method","time"))%>%
  spread(key="time",value="score")%>%
  drop_na()
```

# 5. การเขียนไฟล์ข้อมูล

### data.frame to CSV

ผู้วิเคราะห์สามารถเขียนไฟล์ข้อมูลที่จัดระเบียบแล้วไปเก็บไปใน file อื่น เช่น .csv หรือ .xlsx ได้ โดยใช้ฟังก์ชันต่อไปนี้

```{r eval=F}
# writing data.frame to csv file
write.csv(x, file="file_name.csv",
          row.names = TRUE, col.names = TRUE)
```

โดยที่ `x` คือชุดข้อมูลแบบ data.frame ใน R ที่ต้องการเขียนออก

### data.frame to xlsx

```{r eval=F}
# writing data.frame to xlsx file
install.packages("writexl")
library(writexl)
write_xlsx(x, path = "file_name.xlsx",
           col_names = TRUE)
```

## กิจกรรม : การเขียนไฟล์ข้อมูล

ขอให้ผู้เรียนเขียน data.frame ที่ทำการจัดระเบียบแล้วจากกิจกรรม My First Tidy data ออกไปเก็บในไฟล์ .csv และ .xlsx

# 5. Q & A








